【裁判字號】    99,聲再,60
【裁判日期】    990224
【裁判案由】    公共危險
【裁判全文】
臺灣高等法院刑事裁定                  99年度聲再字第60號
再審聲請人
即受判決人  戊○○
            丙○○
            甲○○
            丁○○
            己○○
            庚○○
            乙○○
上列聲請人因公共危險案件，對於本院98年度上易字第446號，
中華民國99年1月15日第二審確定判決（臺灣基隆地方法院97年
度易字第486號，起訴案號：臺灣基隆地方法院檢察署96年度調
偵字第78號、97年度偵字第2843號）聲請再審，本院裁定如下：
    主  文
再審之聲請駁回。
    理  由
一、再審聲請意旨略以：本案聲請人等共同所有之房屋，遭出租
    人違法轉租。甚且，無權占有非租賃範圍之「一樓與二樓樓
    梯間」使用，肇至火災。將所有之房屋燒毀殆盡，乃本過失
    失火罪案件之最大受害人。為此僅依刑事訴訟法第421條規
    定，檢具原判決繕本，並就原審漏未審酌，足生影響於判決
    之重要證據如下，提出再審：
  (一)刑事訴訟法第2條定有：「實施刑事訴訟程序之公務員，就
    該管案件，應於被告有利及不利情形，一律注意。」、「被
    告得求前項公務員，為有利己之必要處分。」、法院辦理刑
    事案件應行注意事項第2項更明定：「所謂有利及不利情形
    ，則不以認定事實為限，凡有關訴訟資料及其他一切情形，
    均應為同等注意。其不利於被告之情形有疑問者，倘不能為
    不利之證明，即不得為不利之推定。」
  (二)按不得上訴第三審法院之案件，其經第二審確定有罪判決，
    如就足生影響於判決之重要證據漏未審酌者，亦得為受判決
    人之利益，聲請再審，刑事訴訟法第421條定有明文。所稱
    「不得上訴於第三審法院案件」主要指同法第376條所列各
    罪之案件（最高法院77年6月14日刑事庭會議決議參照）。
    又按，所謂「漏未審酌」，一般認為係指於第二審判決前，
    已經發現並提出之證據，但法院漏未審酌者而言。實務見解
    認為「已提出之證據而被捨棄不採用，原判決並未敘明其理
    由者，應認為[漏未審酌]」（最高法院24年7月決議，司法
    院大法官會議解釋釋字第103號解釋意旨參照）。此觀同法
    第310條第1款之反面規定，亦甚明。
  (三)認定犯罪所之證據，雖不以直接證據為限，間接證據亦包括
    在內；但無論直接或間接證據，其為訴訟上之證明，須於通
    常一般人均不致有所懷疑，得確信其為真實之程度，始得據
    為有罪之認定，倘其證明尚未達此一程度，而有合理懷疑存
    在時，審理事實之法院就該合理之懷疑，即應盡職權調查之
    能事，澄清此一合理之懷疑，使確信為真實，才為適法。
  (四)本案情形，聲請人等，雖為基隆市○○路16號之共同所有人
    ，亦有將該屋一樓店鋪出租予黃立霖、劉美月二人。該址之
    「一樓與二樓之樓梯間」，經基隆市消防局96年1月10日火
    災原因調查報告書，鑑定結果，為「最先起火處」。惟失火
    原因未明，該調查報告書僅稱「以電氣因素（如電線因故短
    路）致引起火災之可能性較大」（見證二：基隆市消防局火
    災鑑定報告書第49至53頁；即偵卷第49至53頁）。原審刑事
    判決書第6頁第十行、第十一行，就此亦有明確記載，電氣
    因素只是「可能性較大」而已，並未確定。換言之，亦無法
    排除有其他因素為火災之原因（見原審判決書第5頁倒數第7
    行）。尤未具體指出，是編號證物二電線之通電痕所造成。
    此部分，聲請人所委任之律師連銀山已在98年3月13日之辯
    護意旨，有所指摘。聲請人乙○○亦在98年11月20日審理程
    序中，予以提出，做為重要證據。審判長問：「對於基隆市
    消防局96年1月16日基消壹字第0960000468號函及檢送火災
    原因調查報告書（包括火災原因調查報告書摘要等資料），
    有何意見？」時，被告乙○○答：「最先起火處在一樓通往
    二樓樓梯間，並沒有說是證物二短路所失火；第二點：（這
    份報告）研判電器原因[居大]，而不是說[就是]電氣原因所
    造成的。也就是說[只是可能]而已，並[沒有確定]。98年11
    月20日審判筆錄第9頁）。本件卷存有利聲請之人重要證據
    ，可以反證，本件調查報告書，對聲請人等，未達確信應負
    失火責任之程度。原審原審就聲請人提出此項重要證據，自
    應澄清合理懷疑。詎原審判決書，對此有利之重要證據，未
    載明理由，予以指駁，自屬重要證據漏未審酌之違法。
  (五)「違法轉租」與「無權占有使用」，係屬兩事。本件愛二路
    16號為三層加強磚造建築物，房屋房屋之出租範圍（即承租
    人可使用範圍）為基隆市○○路16號樓下店鋪與騎樓（管理
    ），不包括「最先失火處」之「一樓與二樓樓梯間」。此觀
    房屋租賃契約第一條之記載，甚明（證三：系爭房屋之租賃
    契約，偵卷第23頁第24頁）。再者，系爭房屋「一樓通往二
    樓樓梯四處」設有木門為界，木門上鎖，鑰匙交給黃立霖作
    為單純安全用途。被告黃立霖、劉美月，將「騎樓」轉租給
    游艷曄、陳麗惠二人，惟彼等使用範圍，僅止於「騎樓」。
    與最先失火處，即「一樓與二樓之樓梯間」之使用，自屬無
    關。此項「最先失火地點。乃[無權占有]之事實」，與「轉
    租適法」與否，原屬兩事，不容相混。原審98年10月9日審
    判程序，問聲請人「上訴要旨」時，聲請人陳林賦答：「起
    火地點在樓梯間，而樓梯間與二樓，[我們並沒有出租]。陳
    麗惠與游豔嬅利用黃立霖設的插座，拉延長線至二樓使用，
    且[無權占有]一樓至二樓樓梯間，堆置衣物造成火災，當然
    不能令戊○○等七人（即聲請人）負責火災的過失」（見98
    年10月9日審判筆錄第2頁倒數第7行起）。本件原審判決既
    以聲請人「違反出租人應維持租賃物合於使用義務」為過失
    責任之基礎。惟本件合約所記載之租賃物範圍，承租人黃立
    霖、劉美月二人，所使用電冰箱、日光燈等設備，均與起火
    點無關。原審審理時，被告乙○○亦有主張（見98年11月即
    日審判筆錄第14頁倒數第10行起）。本件原審判決書你記載
    「一樓設置之電冰箱及騎樓日光燈之插座迴路應與起火點無
    關」（見原審判決書第9頁倒數第7行起）。本件最先失火地
    點乃「無權占有」，非屬租賃範圍。並無任何法令，要令所
    有人對「無權占有人」負維修責任。此項最先失火地點，為
    「無權占有」使用等情，乃有利聲請人等之重要證據，原審
    未予採納，亦未載明理由，予以指駁，自屬重要證據漏未審
    酌之違法。
  (六)本件最先失火地點，非屬租賃合約範圍，所使用之「電源插
    座」，與聲請人等無關。此項重要證據，業經被告黃立霖、
    劉美月、游艷嬅、陳麗惠等人，97年9月16日於基隆地方法
    院審判程序，轉為證人身分時，供證甚明。彼等亦供述明確
    ，該插座係由黃立霖所設置，該插座之源頭則係由煎餃攤後
    面接過去的。此部分證人黃立霖經問：「你認為游艷嬅接延
    長線上二樓，是用哪一個插座？」時，答：「樓梯旁的插座
    ，這是游豔嬅本人在火災後告訴我的。」再問：「游豔嬅接
    延長線的插座，是你設置的？」時，答：「是，我是用來插
    電風扇。」證人陳麗惠於同日之審判程序，經問（提示現場
    位童圖）：「請繪製你所使用的插座位置？」證人答（繪製
    後附卷）：「樓梯間的插座，是從煎餃攤後面接過去、、」
    （證四；基隆地方法院97年9月16日審判筆錄，第7頁倒數第
    5行起、第8頁第一行起、第23頁倒數第8行起）。易言之，
    乃由黃立霖所為的「新設插座」。原審判決書所載「堪認游
    艷嬅、陳麗惠私下連接延長線所使用之[插座]，應屬以新電
    線連接牆壁內舊電線方式供電，於火災發生時，仍通電發生
    短路肇致本件火災」（原審判決書第8頁第8行起、第10頁第
    2行起、第18頁倒數第3行起）'顯與事實有悖。本件「最先
    起火地點」，非租賃物範圍，其電源之供應，又係由黃立霖
    所設置之[插座]，與「電線是否老舊」及「牆壁內有無老舊
    電線」完全無關。此項「最先起火地點」之電源，係由黃立
    霖所設豈，並非所謂「牆壁內之舊電線」。從而，此「最先
    起火地點」之插座、延長線等電氣迴路，縱有設置不當，引
    發火災，亦不能令聲請人逕負過失責任。此項重要供述證據
    （即證四），聲請人委任之連銀山律師，於98年4月9日刑事
    答辯（二）狀，已有答辯。聲請人被告陳林賦於審判中，亦
    有以此項重要證據「即樓梯間之插座，為黃立霖所設置」而
    為抗辯（見98年10月9日審判筆錄第3頁）。詎原審判決書，
    對此項有利聲請人之重要證據，未予採納，亦未載明理由，
    予以指駁，自屬重要證據漏未審酌之違法。
  (七)本件原審判決採被告黃立霖之供詞，認租賃物「在88年整修
    時，「一樓天花板部分未未修繕，只能就需要拉外線使用（
    96年調偵字第78號卷第30頁），且稱：「當時整個日光燈及
    牆面上的插座及開關拆換掉，牆壁內部電線都沒有換過（96
    年度調偵字第78號卷第191頁至第192頁）。及97年9月16日
    基隆地方法院審判庭被告轉證人時，供證：「工作間、廁所
    的電我沒有更動過，所使用的燈也是舊的電線、舊的照明。
    因為廚房跟廁所有兩道牆，如果要從營業地點，牽明線到後
    面非常麻煩。所以我就沒有牽明線到該處等語」（見原卷第
    102頁、第103頁反面）。此項原審認定，乃漏未審酌聲請人
    於原審所提重要證據，即88年間完成租賃物一棲店鋪及工作
    間、廚房整修後之照片。遑論，聲請人之租賃物範圍，承租
    人所使用中之電氣設備騎樓2盞的光燈及1樓室內三台電冰箱
    係插電使用，均與起火點無關（原事判決書第9頁八行起）
    ，方可反證，工作間、廚房等地點，均屬明線。甚且連電源
    關關箱、天花板及租賃範圍裝潢等亦均新設。亦即，並無新
    舊電線併用之情形。此項重要證據，可證明黃立霖前揭供述
    與供證，不足為採。已詳見聲請人委任之賴盛星律師98年3
    月2日補充上訴理由狀及附證（證五：98年3月2日補充上訴
    理由狀及附證）。聲請人即被告丁○○於98年10月9日審判
    庭中，亦執此抗辯（見當日審判筆錄第3頁第26行）。詎原
    審判決書，對此項重要證據，未予採納，亦未載明理由，予
    以指駁，亦有重要證據漏未審酌之違法。
  (八)原審判決，係採用證人即基隆市消防局課員徐萬興、基隆地
    方法院檢察署偵查時所證稱：證物二的電線，發生短路現象
    ，以致於引起火花及火苗而等致火災發生（96年偵字第1551
    號卷第194至195頁；原審判決書第19頁第14行起）。且稱：
    被告以外之人於偵查中向檢察宮所為之陳述，除有顯不可信
    之情況外，得為證據。刑事訴訟法第159條之一第2項定有明
    文。除反對該項供述得為證據能力之一方，已釋明「顯有不
    可信之情況」之理由外，皆得為證據。（原審判決書第10頁
    第4行起）。惟查：本件情形，通電痕（即短路痕），依學
    者廖茂為所著之[火災調查與鑑識實務]第127頁、第128 頁
    記戴「通電痕」既可能為火災發生原因（第一次痕）有可能
    為火災延燒的結果（第二次痕）；至於第一次痕與第二次痕
    ，目前仍無法經由科學方法完全加以確認。（證六：賴盛星
    律師98年6月17日刑事上訴理由[二]狀及附證）。本案基隆
    市消防局火災鑑識報告中，並未一語提及編號二之證物，係
    屬何種「通電痕」。是頊究為第一次痕，抑或第二次痕？非
    屬證人徐萬興以其目力或專業知識所能判斷。從而，徐篤興
    於偵查時，此部分之證詞乃「顯不可信」，極明。再者，本
    件原審於98年5月27日，已傳訊證人徐萬興，就此部分，予
    以詰問。辯護人連銀山問：「電線短路，是否一定會起火燃
    燒？」證人徐萬興答；「有時候會，有時候不會。」另亦闡
    明，兩者之區分。足見，通電痕未必為本案失火原因。此外
    ，本件採證編號二之電線，係「最先失火地點」，即本件「
    一樓與二樓樓梯間」之木門外，得以反證，本件通電痕，乃
    為失火之結果，而非原因。況證人徐萬興，於原審供證，與
    偵查時之供證，前後矛盾，其偵查中所為之證詞顯不可信。
    辯護人賴盛星之答辯（原審98年11月20日審判筆錄第5頁倒
    數第7行起）；被告乙○○在98年11月20日審理時，亦當庭
    提供「火災現場照相位置圖」（證七：火災現場室內平面物
    品配豈簡示圖；即偵卷第68頁），證明編號26之證物二，是
    在「最先起火地點」的木門外（見基隆市消防局火災原因調
    查報告書第26頁；偵卷第68頁、原審98年11月20日審判筆錄
    第8頁第21頁），顯非本件火災發生的原因。又，前揭證人
    徐萬興審判外的陳述，與鑑定機關的鑑定報告，亦有牴觸，
    顯不可信。從而，「通電痕既有可能為火災之原因，也可能
    為火災之結果」，有如前述（詳見證六）；且該通電痕採證
    位置，是在本案「最先起火處」一樓與二樓樓梯間之木門外
    （見證七，即基隆市消防局火災鑑定報告書第26頁、偵字卷
    第68頁）。原審對此有利聲請人之重要證據，並未採納，亦
    未載明理由，予以指駁，自有重要證據漏未審酌之違法。
  (九)抑有進者，「電線短路熔痕之成因可能為過負載、絕緣劣化
    等[不良使用狀況]或摩擦、擠壓、鼠咬、火燒、等意外原因
    造成的短路事故所產生、、」此有台灣高等法院高雄分院92
    年度上易字第255號判決引用內政部消防署鑑定覆函可稽。
    是本件情形，縱使能認「一次痕」，在無積極證據下，實不
    能遽認因電線老舊所致，或可歸被告（證入：辯護人連銀山
    律師98年10月5日辯護意旨狀及附證）本件情形，「最先失
    火地點」，非屬租賃物之範圍，乃被告游艷嬅、陳麗惠二人
    所「無權占有」使用；[插座]係被黃立霖所設豈。聲請人，
    就該範圍，亦由電力公司「停止供電」狀態中。該處所設置
    [插座]與[三條延長線與五個燈炮]等電氣迴路設備，並非聲
    請人所為。即便證人徐萬興98年5月27日於審判中審判長問
    ：「電線為何會生短路？」時，亦證稱：「電線會發生短路
    的原因有很多，有可能使用不當，安裝不當，超過負載，緣
    劣化，半斷線等等。大部分是這幾樣，還有其他原因。」審
    判長再問：「本件短路原因是什麼？」答稱：「都有可能。
    」（見98年5月27日審判筆錄第4頁倒數第3行起）。另證人
    徐萬興97年9月16日在基隆地方法院審理時，審判長問：「
    從火災現場所看到的電線，是否有新舊不一的情形？」答稱
    ；「無法研判。」雖本案「最先失火地點」游艷嬅、陳麗惠
    二人所使用之延長線因火災燒燬殆盡，並無採樣。然證人徐
    萬興於原審作證時，辯護人連銀山詰問「依你專業判斷，一
    樓通往二樓樓梯間電線（即延長線）起火的情形有無可能？
    」時，答稱：「有。」（亦即不能予以排除）。足見證人徐
    萬興於偵查時之證詞，謂以證物二之通電痕為本件失火原因
    ，乃「顯不可信」之外。亦無證據足以證明本件失火原因，
    為聲請人之「電線老舊」。前揭電線老舊，僅屬通電痕之多
    種「可能原因」之一，未必為「唯一原因」。此外，並無確
    實證據證明，本件通電痕係由「電線老舊」所造成。前揭內
    政部消防署乃火災之法定鑑識機關，其函文意旨，屬有利聲
    請人之重要證據，原審對此重要證據，未予採用，亦未載明
    理由，予以指駁，亦有重要證據漏未審酌之違法。
  (十)本件證人徐駕興雖於偵查時，有不利聲請人之證述。惟查，
    詰問權係被告在刑事訴訟法上積極參與程序之權利（大法官
    會議解釋釋字第384號、第582號參照）。本件情形，證人徐
    萬興之證言，關係聲請人之受科刑與否之制裁。衡情，是項
    詰問權，殊不應予以剝奪。遑論，本件證人徐萬興於原審，
    業經聲請人聲請傳證並到庭，由聲請人行使是項法定之程序
    保障。詰問結果，亦以記載在98年5月27日之審判程序筆錄
    。原審尤無既予傳證，復於無正當理由下，予棄置不用之理
    。此觀刑事訴訟法第159-3條之反面規定，實不難明瞭。前
    揭由原審傳訊證人之筆錄，有關「電線短路，是否一定會起
    火燃燒？」等情，乃有關釐清案件之重要證據。此項證據資
    料，又非需證人之「記憶」莫辨，與「記憶是否鮮明」，尤
    無關係。審判，既「專以判筆錄為證」，刑事訴訟法第47條
    定有明文。本件原審對自已的[審問筆錄]-乃無正當理由，
    予以捨棄置不用，有如剝奪被告之詰問權。除有違法定程序
    外，亦屬重要證物漏未審酌之違法。
二、按不得上訴於第三審法院之案件，其經第二審確定之有罪判
    決，如就足生影響於判決之重要證據漏未審酌者，固得為受
    判決人之利益聲請再審，刑事訴訟法第421 條定有明文。惟
    所謂「足生影響於判決之重要證據漏未審酌」，係指該證據
    業經提出，但法院未予調查或經聲請調查而未予調查，致於
    確定判決漏未審酌，且該證據如經審酌採取，顯足生影響該
    判決之結果，並應為受判決人有利之判決始足當之。苟被捨
    棄之證據，已於理由內敘明其捨棄之理由者，或未據提出，
    第二審無從審酌者，均非漏未審酌。又所謂「重要證據」，
    必須該證據已足認定受判決人應受無罪、免訴、或輕於原審
    所認定之罪名方可，如不足以推翻原審所認定罪刑之證據，
    即非足生影響於原判決之重要證據，且當事人所提出之證據
    ，不足以影響判決結果，或經第二審法院依調查結果，本於
    論理法則、經驗法則，取捨而不予採取者，即難據以開始再
    審之程序。亦即以「足生影響於判決之重要證據漏未審酌」
    為理由，必該證據已於判決前已經提出，卻漏未審酌，且該
    證據確為真實，而足以為受判決人有利之判決方可。若不足
    以推翻原確定判決所認定罪刑之證據，即非足生影響於原判
    決之重要證據。
三、經查：
  (一)再審意旨(四)主張卷內之調查報告書僅係以電器因素致引起火
    災之可能性較大，並無法排除有其他因素為火災之原因。尤
    未具體指出，是編號證物二電線之通電痕所造成，自屬重要
    證據漏未審酌之違法云云，惟原審法院已於判決理由一(一)起
    火原因之研判中，詳細論述本件建物起火之原因，並參酌
    基隆市消防局96年1月10日火災原因調查報告書、內政部消
    防署鑑定案件編號第951254號火災證物鑑定報告書及輔以游
    美鳳、陳麗惠等人之證述，並審酌到場處理並製作本件火災
    原因調查報告書之基隆市消防局課員徐萬興之陳述等情節綜
    合判斷，進而認定起火處係在本案建築物一樓通往二樓之樓
    梯間上方二樓樓地板與一樓天花板間的電線迴路（證物2電
    線）等情，均俱有卷內證據可資覆按，且與經驗法則、論理
    法則，均屬無違，應屬事實審法院取捨證據及評價證據證明
    力等職權之適當行使，並無違法或不當。
  (二)再審意旨(七)部分，主張原審判決採黃立霖之供詞，漏未審酌
    聲請人於原審所提重要證據，即88年間完成租賃物一樓店鋪
    及工作間、廚房整修後之照片，足證並無新舊電線並用之情
    形云云。惟：原確定判決認定本案建築物一樓電線自87或88
    年進行上開線路改裝後，牆面插座係以新電線連接牆壁內舊
    電線方式供電一事，係依據被告戊○○、黃立霖之證述相互
    勾稽，並為被告丙○○、甲○○、乙○○、己○○、庚○○
    、劉美月等人所是認（見原確定判決第8頁第16行以下），
    進而認定證物2電線一端係連接在牆壁內舊電線（火災前應
    藏於二樓樓地板與一樓天花板間），因通電產生短路肇致
    本件火災等情。業據原確定判決於理由中一一詳敘，且與經
    驗法則、論理法則，均屬無違，亦屬事實審法院取捨證據及
    評價證據證明力等職權之適當行使，並無違法或不當。
  (三)再審意旨(五)、(六)部分主張本件最先失火地點乃「無權占有」
    ，非屬租賃範圍，而應不負出租人責任；且所使用之電源插
    座，與聲請人無關云云，亦經再審聲請人於本院審理中提出
    抗辯，並經本院於判決理由一(二)(4)中詳論何以不能以此而免
    除再審聲請人等之過失責任之理由，受判決人所舉前揭聲請
    再審之理由，僅就原確定判決理由已說明之事項，徒憑己意
    再行爭執而已，自非屬再審之理由。
  (四)至於再審意旨(八)、(九)、(十)部分，均係主張對於證人徐萬興之
    證言有顯不可採之情事，惟證據之取捨，法院原得本其自由
    心證予以斟酌取捨，原確定判決採用證人徐萬興不利於受判
    決人之證述為判決之基礎，並於判決中說明證人徐萬興於原
    審之供證與偵查時之供證有所出入部分為如何之取捨（見原
    確定判決第18頁倒數第二行以下），經核並無違經驗法則或
    論理法則，亦顯然於判決之結果無影響，自不容任意指為違
    法，亦非對於重要證據漏未審酌。
  (五)從而，本件聲請再審意旨所指各節，或為單純事實上之爭辯
    ，就本院原確定判決採證認事之職權行使再為爭執，徒憑己
    見為相異之評價，衡以首開規定及說明，均非適法之再審理
    由。
四、綜上所述，本件聲請人所舉聲請再審之理由，核與刑事訴訟
    法第421 條之規定並不相符，是聲請人本件再審之聲請為不
    合法及無理由，應予駁回。
據上論斷，應依刑事訴訟法第433條、第434條第1項，裁定如主
文。
中    華    民    國    99    年    2     月    24    日
                  刑事第三庭審判長法  官   陳博志
                                  法  官   許文章
                                  法  官   陳德民
以上正本證明與原本無異。
不得抗告。
                                  書記官   高麗雯
中    華    民    國    99    年    2     月    25    日

司法院資訊處製作；財團法人民間司法改革基金會備份。
